【裁判字號】    93,上,105
【裁判日期】    951011
【裁判案由】    損害賠償
【裁判全文】
臺灣高等法院高雄分院民事判決           93年度上字第105號
上  訴  人
即被上訴人  丁○○
            丙○○○
上列二人共同
訴訟代理人  紀錦隆律師
複  代理人  郭寶蓮律師
被上訴人即
上  訴  人  甲○○    住高雄縣鳥松鄉○○路123-7 號11樓之5
被上訴人即
上  訴  人  財團法人長庚紀念醫院高雄分院
                      設高雄縣鳥松鄉○○路123 號
法定代理人  乙○○    住高雄縣鳥松鄉○○路123 號
上列二人共同
訴訟代理人  古清華律師
複  代理人  曾志青律師
上列當事人間請求損害賠償事件，上訴人對於民國93年4 月28日
臺灣高雄地方法院91年度重訴字第1196號第一審判決提起上訴，
本院於95年9 月26日言詞辯論終結，判決如下：
    主  文
原判決除確定部分外，關於駁回上訴人謝德褔、丙○○○後開第
二項之訴部分，及該部分假執行之聲請，並訴訟費用之裁判均廢
棄。
被上訴人財團法人長庚紀念醫院高雄分院及被上訴人甲○○應再
連帶給付上訴人謝德褔新台幣壹佰零壹萬柒仟柒佰伍拾玖元，連
帶給付上訴人丙○○○新台幣壹佰零肆萬捌仟陸佰肆拾伍元，及
均自民國九十年五月二十九日起，至清償日止，按週年利率百分
之五計算之利息。
上訴人謝德褔、丙○○○之其餘上訴及上訴人財團法人長庚紀念
醫院高雄分院及上訴人甲○○之上訴均駁回。
第一、二審訴訟費用，除確定部分外，由被上訴人財團法人長庚
紀念醫院高雄分院及被上訴人甲○○連帶負擔五分之二，餘由上
訴人謝德褔、丙○○○負擔。
本判決第二項所命給付，上訴人謝德褔、丙○○○如分別以新台
幣參拾萬元供擔保後，得為假執行。被上訴人財團法人長庚紀念
醫院高雄分院及被上訴人甲○○如以新台幣壹佰零壹萬柒仟柒佰
伍拾玖元、壹佰零肆萬捌仟陸佰肆拾伍元，分別為上訴人謝德褔
、丙○○○預供擔保後，得免為假執行。
    事實及理由
一、上訴人財團法人長庚紀念醫院高雄分院（以下簡稱長庚醫院
    ）之法定代理人原為王清貞，於訴訟中變更為乙○○，並經
    聲明承受訴訟，應予准許，先予說明。
二、上訴人謝德褔、丙○○○（下稱謝德褔等）起訴主張：伊子
    謝坤達於民國88年9 月5 日14時50分，因車禍昏迷送至長庚
    醫院急救，經急診醫師照會骨科等醫師會診後，再轉由腦神
    經外科之對造上訴人甲○○負責開刀及嗣後之診治。而謝坤
    達於入院時，其腹腔內空腸（小腸前段）在Treifz韌帶以下
    約40公分處已有破裂傷處，且其腹內之傷勢，前經骨科醫師
    至急診室會診時，已診察出腹部僵硬、腹肌防衛等疑似腹內
    受傷現象，並於會診單內載明應照會一般外科醫師會診之建
    議，且謝坤達於收入腦神經外科病房時，該科住院醫師亦診
    察發現腹部有輕度硬、腸音低等疑似腹部鈍傷之情狀，並在
    住院須知上為此項紀錄。詎甲○○身為謝坤達之主治醫師，
    對於謝坤達上開檢查均已發現之腹部受傷徵兆，竟未與其他
    專科會診，亦未作腹部電腦斷層或超音波檢查，且未在謝坤
    達於翌日（即9 月6 日）轉診至國軍高雄總醫院之轉院紀錄
    上加以填載，致謝坤達之腹部傷勢漸次惡化，延至9 月7 日
    7 時許，經以腹部超音波檢查發見腹腔內右側橫膈下有積液
    及疑似脾臟破裂，並進行剖腹探查手術時，始發現前揭空腸
    破裂傷處及小腸極度腫大與水腫，腹腔內已堆積大量黃棕色
    污濁液體，謝坤達則於手術後併發急性腎衰竭、肺水腫及疑
    似廣泛血管內凝血，於同月15日因腹腔內敗血症不治死亡。
    丁○○、丙○○○分別為謝坤達之父母，而分別得請求甲○
    ○賠償新台幣（下同）65萬元、70萬元之扶養費及各250 萬
    元之精神慰藉金，謝德褔並得請求所支出之殯喪費96,000元
    。另長庚醫院為甲○○之僱用人，自應負連帶賠償責任。爰
    依侵權行為之法律關係，提起本訴，並聲明求為命甲○○及
    長庚醫院連帶給付丁○○3,246,000 元、丙○○○3,200,00
    0 萬元及加計自起訴狀繕本送達翌日起算法定遲延利息，並
    願供擔保為假執行之判決。
三、長庚醫院及甲○○（下稱甲○○等）則均以：謝坤達於上開
    時日因車禍昏迷送急診後，除經急診室醫師診斷外，並陸續
    接受骨科醫師等專科醫師之會診，其間之開刀手術及嗣後在
    加護病房至轉診到國軍高雄總醫院前，謝坤達均受妥善之觀
    察照護，甲○○並無任何過失可言。又依謝坤達臨終顯示症
    狀加以判讀，其直接死因應為急性腎衰竭所引發之高血鉀症
    而引起心臟停止致死，而非敗血性休克死亡；況因車禍入院
    之謝坤達傷勢甚重，縱經完善之救治，生命亦難以挽回，則
    謝坤達之死亡與甲○○之醫療行為間顯不具有因果關係，伊
    等自無賠償義務。又縱認應賠償，然殯葬費部分並無詳細項
    目，且已獲保險理賠，自不得重複請求；而丁○○、丙○○
    ○均能以自有財產維持生活，其請求扶養費應屬無據，精神
    慰藉金亦屬過高。再者，謝坤達因酒後騎車不慎自招嚴重傷
    害，顯然與有過失等語資為抗辯。
四、原審經審理結果，准謝德褔請求殯喪費96,000元及精神慰藉
    金1,000,000 元，准丙○○○請求精神慰藉金1,000,000 元
    ，並依與有過失之規定減少80% 之准許金額，而命長庚醫院
    及甲○○連帶給付謝德褔219,200 元、給付丙○○○200,00
    0 元並均加計法定遲延利息，而駁回其餘之請求。兩造對其
    敗訴部分均提起上訴，謝德褔及丙○○○於本院聲明：(一)原
    判決關於駁回謝德褔及丙○○○請求部分均廢棄。(二)長庚醫
    院及甲○○應再連帶給付謝德褔2,409,305 元，丙○○○2,
    492,636 元，及均自90年5 月29日起至清償日止，按年息5
    % 計算之利息。(三)長庚醫院及甲○○之上訴駁回。(四)第一、
    二審訴訟費用由長庚醫院及甲○○連帶負擔。(五)願供擔保為
    假執行。長庚醫院及甲○○則聲明：(一)原判決命長庚醫院及
    甲○○給付部分廢棄。(二)上開廢棄部分，謝德褔及丙○○○
    在第一審之及假執行之聲請均駁回。(三)謝德褔及丙○○○之
    上訴駁回。(四)第一、二審訴訟費用由謝德褔及丙○○○負擔
    。(五)如受不利判決，願供擔保免為假執行（原審為謝德褔、
    丙○○○敗訴部分，除上開經上訴部分外，則未據聲明不服
    ）。
五、兩造爭執及不爭執事項：
  (一)不爭執部分：
  1.謝坤達於88年9 月5 日14時50分，因車禍昏迷送至長庚醫院
    急救，經急診醫師照會骨科等醫師會診後，交由腦神經外科
    之甲○○負責開刀及收入該科病房診療。骨科醫師於急診室
    會診時，已診察出謝坤達有疑似腹內受傷現象（長庚醫院及
    甲○○則請求改為腹部有異狀），並於會診單內載明應照會
    一般外科醫師會診之處置建議，有長庚醫院出具之診斷證明
    書、急診病歷、護理紀錄在卷可憑（見附民卷第10、12頁，
    原審卷第142 ～148 頁及外放之刑事影印卷）。
  2.謝坤達於9 月6 日15時許轉診至國軍高雄總醫院時之轉院紀
    錄上並未記載有腹部有受傷或疑似有受傷之情形。至同年月
    7 日凌晨謝坤達呈現明顯之腹內臟器受傷徵兆，經以腹部超
    音波檢查發見腹腔內右側橫膈下有積液及疑似脾臟破裂，並
    進行剖腹探查術時，始發現前揭空腸破裂傷處及小腸極度腫
    大與水腫，腹腔內已堆積大量黃棕色污濁液體，謝坤達則於
    手術後併發急性腎衰竭、肺水腫及疑似廣泛血管內凝血，於
    同月15日不治死亡，有相驗屍體證明書、國軍高雄總醫院之
    病歷、護理紀錄在卷可稽（見附民卷第11頁，原審卷第149
    、150 頁及外放之刑事影印卷）。
  3.甲○○為長庚醫院之腦神經外科主治醫師，並負責謝坤達之
    診療事宜（長庚醫院及甲○○則請求改為甲○○為長庚醫院
    之腦神經外科醫師，應負責謝坤達顱部外科手術，故掛名為
    主治醫師）。其就本件事實，經謝德褔提起自訴後，經原審
    以89年自字第126 號依業務過失致死罪判處有期刑6 個月，
    並經本院92年度上訴字第7 號駁回上訴，經最高法院以95年
    度台上字第2185號判決撤銷發回更審後，業經本院以95年度
    上更(一)字第148 號判決無罪，但謝德褔已提起第三審上訴，
    現尚未確定，有各該刑事判決及卷證資料在卷可稽（見原審
    卷第49～57頁、本院卷(三)第70～73、116 ～145 、176～18
    0 頁及外放之刑事影印卷）。
  4.謝德褔（42年10月6 日生）、丙○○○（41年11月29日生）
    為謝坤達（65年7 月11日生）之父母，除謝坤達外，尚有養
    女謝倖樺（68年1 月16日生）可共同扶養，有戶籍謄本在卷
    可稽（見原審卷第123 、124 頁）。
  5.若謝德褔、丙○○○之請求有理由時，甲○○等對謝德褔支
    出喪葬費96,000元不爭執。對謝德褔請求扶養期間為12年、
    丙○○○請求扶養期間為17年，扶養比例按1/2 計算亦不爭
    執（見本院卷(三)第150 頁）。
  (二)爭執部分：
  1.甲○○之診療過程是否有應注意而未注意之過失情事。
  2.若甲○○診療過程有過失，該過失與謝坤達之死亡間是否有
    相當因果關係（含謝坤達之死因為何）。
  3.謝德褔、丙○○○得請求之賠償項目及金額為若干。
  4.本件得否適用民法第217 條與有過失之規定。
六、甲○○之診療過程是否有應注意而未注意之過失情事部分：
  (一)謝德褔等主張甲○○為謝坤達之主治醫師，就經其他會診醫
    師已查覺之疑似腹部受傷情狀未為注意，並為進一步之檢查
    確認，且未在謝坤達轉診至國軍高雄總醫院之轉院紀錄上加
    以填載，延至國軍高雄總醫院於轉院翌日凌晨發現並為探查
    手術時，該腹部傷勢已屬惡化，甲○○顯有應注意而未注意
    之過失等語。甲○○等則以謝坤達在長庚醫院就診期間並無
    腹部受傷之情事，且甲○○已盡其相當注意義務，並無過失
    等語為抗辯。
  (二)經查：
  1.謝坤達於88年9月5日因騎機車撞及橋墩受傷昏迷，而於同日
    14時50分許送至長庚醫院急救時，經急診醫師林怡辰初步診
    察並照會骨科及腦神經外科醫師會診後，骨科會診醫師許家
    禎於急診室診察後認謝坤達有「腹部僵硬，肌肉防衛性反應
    （abdominal rigid muscle guarding）」 之現象，並建議
    應「照會一般外科以排除腹部內受傷（consult G/S for
    rule out intra-abdominal lesion）」 有該會診單在卷可
    稽，並經許家禎在刑事庭證述屬實（見外放之刑事影印卷）
    。
  2.會診之腦神經外科醫師饒政玄於急診室會診時，亦認謝坤達
    有「腹部輕度硬、腸音低（mild hard, bowel soundhypoac
    tive）」之現象，並「懷疑有腹部鈍傷（R/O BAT；rule
    out blunt abdominal trauma）」，且建議「照會一般外科
    醫師評估（cons ult GS Dr. for evaluating）」有該醫囑
    單及住院通知（NS NOTE） 在卷可憑，並經饒政玄在刑事庭
    證述屬實（見外放之刑事影印卷） 。
  3.9 月5 日之護理病歷上亦有記載謝坤達腹部硬之情事，有該
    病歷在卷可稽（見外放之刑事影印卷） 。
  4.與甲○○一起為謝坤達為腦部開刀手術之蘇宗明醫師於加護
    病房之醫囑單上記載「取消腹部電腦斷層掃描（arrange
    abdominal CT.27DC）」有該醫囑單在卷可憑，並經蘇宗明
    於刑事證述屬實（見外放之刑事影印卷） 。
  5.又就謝坤達之腹部受傷情形，能否在長庚醫院就診時即可懷
    疑一節，經送請行政院衛生署醫事審議委員會（下稱醫審會
    ）鑑定結果，醫審會認：
  (1)「病患9 月5 日晚間出到長庚紀念醫院高雄分院急診室時抽
    血檢驗，血液之澱粉質143U/L比正常值偏高，且急診會診
    骨科時，外傷科醫師理學檢查發現腹部僵硬，有肌肉防衛性
    反應。再者手術後22:37 抽血，9 月6 日02:12 得到報告之
    血中澱粉值213U/L更加增高。凡此，均需令醫師懷疑有腹
    腔內臟器受傷之可能。」、「病人可能因意識不清，致理學
    檢查較不易確實鑑別腹腔內之病灶是需手術治療。（按：意
    識清楚之病人，若腹痛加劇，有反彈痛等現象，則常需考慮
    手術，但意識不清楚之病人，上述狀況不易顯現）但仍可「
    會診一般外科專科」醫師或作電腦斷層、超音波檢查等以幫
    助判斷。」（見原審卷第89～91頁之第90160 號鑑定書）。
  (2)「病患初到高雄長庚醫院時抽血檢驗，血液之澱粉值143U
     /L 比正常值偏高。且急診會診骨科時，外傷科醫師理學檢
    查發現腹部僵硬，有肌肉防衛性反應。因此需考慮到有腹腔
    內臟器受傷之可能，應速會診一般外科，並做必須之檢查（
    如：腹部超音波或電腦斷層攝影）。」、「再者手術後9 月
    5 日22:37 之血中澱粉值213U/L更加增高，此時可能因病
    人意識不清，致理學檢查較不易確實鑑別腹腔內之病灶是否
    須手術治療。（病人若腹痛加劇，有反彈痛等現象，則常需
    考慮手術，但意識不清楚之病人，上述症狀不易顯現）。但
    必要時仍須再一次請專科醫師繼續追蹤或共同照顧病人，或
    再安排一次影像檢查。以及早期發現或排除腹內病灶。」（
    見原審卷86～88頁之第0000000 號鑑定書）。
  6.依上開會診醫師會診結果及病歷相關資料顯示，謝坤達在送
    入長庚醫院急診室並經骨科許家禎醫師及腦神經外科饒政玄
    醫師會診時，其腹部確有「輕度硬、腸音低」、「腹部僵硬
    ，肌肉防衛性反應」之現象，並經懷疑有腹部受傷之情形，
    而從蘇宗明醫師於手術後原有安排腹部腦斷層掃描並取消之
    情形觀之，若謝坤達之腹部確如甲○○所稱已遭排除而無疑
    問，實無再為安排之該項檢查必要，亦可佐證在長庚醫院診
    療期間，謝坤達之腹部並非毫無懷疑有受傷之情事，況參與
    會診並負責超音波檢查之一般外科醫師劉約維亦證稱仍要密
    切觀察（詳後述），且此項懷疑可藉由影像檢查（如超音波
    或電腦斷層掃描）以資確認，並可早期發現而予以排除。
  (三)至甲○○等抗辯：
  1.在急診室時有請一般外科之劉約維醫師前來會診，且劉約維
    經以理學檢查及超音波檢查結果，確認謝坤達之腹部並無異
    狀，故可先進行顱部開刀手術，否則，若腹部確有異狀，在
    醫療常規上其不可能先進行顱部開刀手術，況劉約維確有會
    診，除據其證述明確外，亦經證人林怡辰及饒政玄於刑事庭
    證述屬實等語。經查，就顱部開刀與腹部鈍傷之處理程序，
    因若腹部有鈍傷出血時，於顱部開刀過程中極易因腹部出血
    而造成血壓降低危及生命安全之風險，故在救治過程中均會
    先行處理腹部鈍傷之事宜，除非已經確認並無腹部出血之狀
    況，否則應不致冒然進行顱部開刀手術，以增加病患死亡之
    風險。就此而言，甲○○在為謝坤達施行顱部開刀手術前，
    應有先經劉約維之評估，並確認當時腹部並無出血之狀況後
    始進行手術，故劉約維、林怡辰及饒政玄有關在進行顱部開
    刀手術前確有經劉約維會診並確認當時腹部並無出血狀況之
    證言，當與經驗法則相符而可採信。況林怡辰及急診室之護
    士蘇家禎於刑事庭均證稱在急診室時有因會診檢查結果並無
    問題或病患有生命危險而須緊急開刀而未及填寫會診單之情
    事（見外放之刑事影印卷），亦可見單純以相關病歷資料中
    無劉約維之會診記錄即遽以否定其曾有會診之情事，尚屬速
    斷。本院經斟酌結果，認甲○○所稱有經劉約維之會診並先
    確認腹部無出血狀況後，始先進行顱部開刀手術之抗辯，就
    醫療常規及開刀之風險評估上，應與事實相符而可採信。謝
    德褔等認因骨科許家禎及腦神經外科饒政玄之會診均有書面
    資料佐證，而劉約維之會診則無書面資料，故劉約維之證言
    與事實不符之主張，尚不足為其有利之認定。
  2.惟劉約維之證言僅足佐證在開刀前經其觸診、聽診及超音波
    檢查結果，並無發現謝坤達之腹部在「當時」已有液體聚積
    之現象，此即甲○○在急診病歷上記載「腹部超音陰性、無
    液體聚積（soft abdomen sonog ram negative no fluid
    accumulation）」之原因。然此項檢查結果，既屬為確認救
    治優先順序之初步判斷，且其目的著重於確認是否先進行顱
    部開刀手術，則在開刀後自應再為詳細檢查評估，以避免腹
    部確有受傷之可能，此從劉約維之證言提及「當時我有告訴
    饒醫師，該名病人照超音波後初步研判腹部沒有出血，但是
    還要密切觀察」等語（見外放刑事卷），即可得佐證，亦可
    解釋蘇宗明醫師在手術後為何仍要安排電腦斷掃描之原因（
    至於取消之原因是否為暫時取消或因劉約維已做過超音波，
    則屬另一問題）。就此而言，甲○○在許家禎及饒政玄均曾
    會診出謝坤達有腹部受傷可能之情狀後，在顱部手術後並未
    就其腹部之情狀為進一步檢查確認，自有未盡其善良管理人
    注意之疏失，其以謝坤達在急診時已經劉約維會診並經超音
    波檢查結果無異狀等語為抗辯，並不足採。
  3.甲○○雖又以其係受通知前往會診而從事顱部開刀手術而已
    ，且取消電腦斷層掃描為蘇宗明權限範圍內之決定，況謝坤
    達於手術後移至加護病房即由加護病房之醫師、護士負責照
    顧，並由饒政玄、蘇宗明負責觀察，並非其責任範圍等語為
    抗辯。然查，甲○○於為謝坤達進行顱部開刀手術後，即將
    其收入腦神經外科病房而為其主治醫師，則就謝坤達在手術
    後之身體各處症狀，自應為相當之注意且為必要之臨床檢查
    、檢驗，俾得及時發現其他可能之併發症狀而施以必要及時
    之診療，而若有邀同他科醫師為會診之必要時，亦應為此請
    求，此為醫師法第21條之法定注意義務，並為長庚醫院之會
    診作業準則關於住院會診部分之規定（見外放刑事影印卷）
    。亦即甲○○此時既已將謝坤達收入其負責之腦神經外科而
    為其主治醫師，即非在急診室時由急診醫師通知前往會診之
    醫師身分而已，其應負責及注意之範圍，亦非單純以顱部開
    刀之範圍為限，更應包括其他身體各處之症狀，否則，列為
    謝坤達之主治醫師即失其意義，會診制度亦失其功能，故其
    上開係受通知前往急診室會診之抗辯，即不足採。再者，謝
    坤達在急診時即經許家禎及饒政玄檢查發現有腹部僵硬、肌
    肉防衛性反應等腹內臟器可能受傷之徵兆（劉約維之超音波
    檢查僅確認當時之狀況，但仍應密切觀察），此為其所知悉
    之資訊，則在手術後更應注意探知發覺謝坤達腹部之傷勢變
    化，以便施以及時必要之治療。而謝坤達被送入長庚醫院後
    雖已呈意識昏迷狀態，但其腹部之傷勢，仍可藉由會診一般
    外科專科醫師或為病患作腹部電腦斷層、超音波檢查以協助
    發現傷情，業如前開醫審會之鑑定意見所述，則甲○○既為
    主治醫師，自有此項注意義務，縱手術後之觀察照顧有其下
    屬之醫師及護士可代為協助，但仍應由其負最後之審核權責
    ，故蘇宗明雖取消電腦斷層掃描之檢查，但甲○○仍可基於
    其主治醫師之權限為複核審查，並為適當之變更處置，否則
    ，何須設有主治醫師、總醫師、住院醫師及實習醫師之層級
    制度，故甲○○上開並非其權責範圍之抗辯，亦不足採。
  4.甲○○雖又抗辯自9 月5 日19時完成手術後至9 月6 日15時
    轉院至國軍高雄總醫院止，謝坤達在長庚醫院之期間不足24
    時，其負責之醫療時間短暫等語。然查，謝坤達在手術後至
    辦理轉院期間，雖不足24小時，但依修正前醫療法第50條第
    2 項、第51條第1 項及其施行細則第48條規定，醫師於病患
    轉診或出院時應填具載明包括主訴、病史、檢查結果、診斷
    、治療經過及注意事項、出院後醫囑或建議事項在內之病歷
    摘要，而甲○○亦有於為謝坤達辦理轉至國軍高雄總醫院時
    填載此病歷摘要送予該院，則其就此曾有檢查並懷疑有腹部
    受傷之訊息自應在該轉診病歷摘要內予以適當之記載，以預
    促國軍高雄總醫院為注意，此項記載既為其法定義務，復無
    不能記載之事由，然其竟未為此項記載（此其所不爭執，並
    有該病歷摘要可稽，見外放刑事影印卷），自有疏失，所為
    未滿24小時之抗辯，亦無從為其有利之認定。
  5.至醫審會第0000000 號鑑定書雖表示有嚴重頸部外傷之病患
    ，無法依血液之澱粉值高低為判斷腹部有無受傷之醫學上
    唯一依據（見本院卷(三)第15～26頁）。但上開謝坤達腹部有
    受傷可能之判斷，並非單以鑑定意見為依據，而係參酌其會
    診醫師實際診察之結果為研判，且鑑定意見係指無法依血液
    之澱粉值高低為判斷腹部有無受傷之醫學上「唯一」依據
    ，而上開研判則係參酌相關會診醫師實際診察之結果，故第
    0000000 號鑑定書關於此部分之意見，本院尚難為甲○○有
    利之採酌，併予說明。
  (四)依上所述，甲○○既為謝坤達之主治醫師，就經其他會診醫
    師已查覺之疑似腹部受傷情狀未為注意，並為進一步之檢查
    以資確認，且未在謝坤達轉診至國軍高雄總醫院之轉院紀錄
    上加以填載，顯有未盡其善良管理人注意義務之疏失，謝德
    褔等此部分主張，應屬可採。甲○○等抗辯謝坤達在長庚醫
    院就診期間並無腹部受傷之情事，且已盡其相當之注意義務
    ，並無過失等語，並不足採。
七、若甲○○診療過程有過失，該過失與謝坤達之死亡間是否有
    相當因果關係（含謝坤達之死因為何）部分：
  (一)謝德褔等主張因甲○○未能注意謝坤達之腹部情狀，致延誤
    可能之救治時機，而經國軍高雄總醫院查覺時，已有空腸破
    裂之結果，並因而導致急性腎衰竭引發敗血症死亡，兩者間
    有相當因果關係等語。甲○○等則抗辯謝坤達之死亡原因為
    急性腎衰竭所引發之高血鉀症，而急性腎衰竭則係由其車禍
    外傷所引起，與甲○○之醫療行為間並無因果關係等語。
  (二)經查，就謝坤達之死因，經送請醫審會鑑定結果，認「一般
    而言，高血鉀症致死之死亡前心臟呈現心電圖之變化為T 波
    變尖、鉀離子持續上升後，PR期間延長、扁平且延長之P 波
    升高，QRS 綜合波變寬、最後P 波消失、心室顫動及心臟停
    止。」、「敗血性休克係因格蘭室陰性菌之內毒素造成；敗
    血性休克早期症狀為血管擴張、心臟輸出量上升、血管阻力
    下降；收縮壓小於90mm /Hg或收縮壓比平常下降大於40mm/H
     g，頑固性敗血性休克（refactory septic shock）往往休
    克長達1 小時以上，且對於強心劑、血管收縮素反應不佳或
    不反應。」、「一般而言，敗血性休克血壓應偏低，往往合
    併有一個器官以上的功能失調，包括代謝性酸血症、意識改
    變、寡尿（400cc/day） 及急性呼吸窘迫症候群等；而高血
    鉀症因心室顫動及心臟靜止，而造成血壓突然下降，心電圖
    可見典型之變化。」、「依病人死亡前之血中鉀離子數值變
    化與死亡前之血壓變化，自88年9 月6 日至9 月14日之血壓
    均正常，且9 月13日起開始出現高血鉀症，故死亡之主要原
    因為急性腎衰竭引起之高血鉀症致心室顫動及心臟停止。但
    是否係因敗血症休克死亡，亦無法排除。」等語（見第0000
    000 號鑑定書）。
  (三)就上開鑑定意見認係急性腎衰竭引起之高血鉀症死亡之研析
    ，經核與謝坤達在死亡前數日之血液中鉀離子明顯轉為偏高
    之事實相符（9 月6 ～15日之鉀離子數值分別為4.76、4.05
    、4.08、3.05、3.07、3.27、3.50、4.73、5.89、6.41，標
    準值為3.1～5.3），且與其血壓變化之情形與敗血性休克所
    應呈現之降低結果不符（在9 月15日前其血壓仍有偏高而後
    在死亡前急遽下降之情形），且此項鑑定意見與國軍高雄總
    醫院之主治醫師呂慶祥於本院證述之判斷意見相同（見本院
    卷(二)第4 ～15頁），故上開謝坤達死亡原因之鑑定意見，應
    可認與事實相符而可採信。至軍事檢察官於相驗時經法醫師
    所研判之敗血症死亡，因未據詳細研析相關病歷資料，所為
    研判與上開鑑定結果係參酌全部病歷資料所為之判斷相較，
    應屬未及斟酌全部資料所為之初步意見，自不足採為死因之
    論據，併予說明。
  (四)又兩造就謝坤達於死亡前有急性腎衰竭有之事實並不爭執，
    而僅就引起急性腎衰竭之原因究為腹部受傷即空腸破裂所引
    起，亦或是其本身之車禍外傷所導致一節，有所爭議。經查
    ：
  1.謝坤達於9 月6 日15時許送至國軍高雄總醫院時，其腹部檢
    查結果雖無異狀，屬腹部柔軟、無反跳性壓痛、無肌肉防禦
    性收縮之情狀，有該院病歷資料在卷可稽，並經證人呂文慶
    、孔文清於本院證述屬實（見外放刑事影印卷及上開筆錄）
    。然謝坤達在長庚醫院時曾有腹部硬及肌肉防禦性反應之情
    事，業如前述，而若病歷記載不完整時，單一腹部觸診「軟
    」無法判斷是否正常，且謝坤達於9 月6 日15時進入國軍高
    雄總醫院加護病房後，該院護理人員曾於小夜班及大夜班兩
    次對病人進行腹部觸診及聽診，檢查結果為腹部柔軟、腸音
    過低，另該院之護理人員於88年9 月7 日06:30 亦發現謝坤
    達有腹部硬，醫師於07:00 發現謝坤達之腹部有肌肉防衛現
    象，均經醫審會於檢視國軍總醫院之病歷資料後研判明確，
    有該會0000000 號鑑定書及相關病歷在卷可憑，則謝坤達於
    轉院至國軍高雄總醫院時之初步診察結果，顯無從採為判斷
    其腹部並無受傷之依據。至該鑑定意見雖稱「依高雄國軍總
    醫院之病歷內容，並無證據或數據得以確定病人於88年9 月
    6 日15:20 進入該院前，即有腹部創傷。」等語，但參酌謝
    坤達在長庚醫院之腹部情狀及15:00 轉至國軍高雄總醫院後
    小夜班（16:00～24:00）之護理人即已發現腸音低，06:30
    時即發現腹部硬之現象，上開不確定之鑑定意見仍難採為甲
    ○○等有利之認定。
  2.又謝坤達於9 月7 日7 時許，經以腹部超音波檢查發見腹腔
    內右側橫膈下有積液及疑似脾臟破裂，而於9 月7 日09:40
    開始進行之腹部探查手術，術中所發現空腸破洞之大小為2
    ×2cm ，距Treitz韌帶以下約40cm發現腹中之液量為250cc
    ，顏色為黃綠色，有謝坤達在國軍高雄總醫院之病歷資料在
    卷可稽（見外放證物），且經醫審會確認屬實，復為甲○○
    等所不爭執。雖依醫審會之鑑定意見認「依手術紀錄，無法
    得知空腸破洞造成之確切時間。」、「依手術紀錄，無法判
    斷腸液積留腹部時間。」等語，但仍研判「病人之空腸破洞
    產生可能原因為腹部鈍傷引起。」（見第0000000 號鑑定書
    ）。而此項研判，經與謝坤達在長庚醫院時曾有腹部硬及肌
    肉防禦性反應，並許家禎、饒政玄醫師均懷疑有腹部受傷之
    研判，及劉約維醫師有促請應於術後密切觀察相互參酌，應
    可認定謝坤達之空腸破裂係因腹部受傷所致之極大可能。
  3.再者，謝坤達於9月7日經探查手術後，即因敗血症併急性腎
    衰竭併肺水腫而有進行6 次洗腎，其時間為9 月8 、9 、10
    、11、13、14日，業經本院向國軍總醫院函查屬實（見本院
    卷(三)第111 頁）。可見在手術發現空腸破裂後，謝坤達之腹
    內狀況已有細菌感染而有敗血症並引發急性腎衰竭之情事，
    而細菌感染會導致敗血症，並於嚴重時影響腎臟之功能，更
    嚴重時則會發生敗血性休克之死亡結果，為該症狀之主要徵
    狀（見本院卷(三)第55～61頁，此亦可知單純敗血症與敗血性
    休克死亡並不相同），故謝坤達雖非因敗血性休克而死亡，
    但其因空腸破裂而有遭細菌感染致產生敗血症並引發急性腎
    衰竭之情事，應無疑義。就此而言，謝坤達之急性腎衰竭應
    係敗血症所導致，而其敗血症則係因空腸破裂所致，空腸破
    裂則係導因於車禍後之腹部受傷。
  4.甲○○等雖抗辯謝坤達之急性腎衰竭係其本身之車禍外傷所
    導致等語。然所謂車禍外傷應包括腹部受傷在內，則車禍外
    傷之廣泛抗辯並不足為甲○○等有利之認定。而醫審會第00
    00000 號鑑定書雖表示「如果並無腹部傷害，有可能仍會因
    嚴重之外傷或其骨折導致急性腎衰竭引起之高血鉀症死亡」
    等語，且謝坤達亦有骨折及顱部受傷之情形，但其空腸破裂
    並引起敗血症導致急性腎衰竭，則為確定存在之事實，相較
    於上開「有可能」之研判，本院經斟酌結果，認腹部空腸破
    裂所產生之敗血症應為引發急性腎衰竭之原因，甲○○等之
    上開抗辯，並不足採。
  5.再者，甲○○等雖又陳稱因謝坤達之車禍行為已造成其本身
    之嚴重受傷，而有導致死亡之風險，而甲○○之顱部開刀手
    術亦甚成功，對謝坤達原先已面臨之可能死亡結果，並未創
    造新風險，反係降低其死亡之因素，且此未為注意腹部受傷
    之情事（甲○○等仍否認此點，已如前述），既無法單獨造
    成死亡之結果，有在客觀歸責理論及相當因果關係之條件下
    ，謝坤達之死亡即難認與甲○○之疏未注意腹部受傷間有因
    果關係存在等語。然查，謝坤達於9 月6 日15:00 轉至國軍
    高雄總醫院後小夜班（16:00～24:00）之護理人即已發現腸
    音低，06:30 時即發現腹部硬之現象，而其於9 月7 日7 時
    許，經以腹部超音波檢查即發見腹腔內右側橫膈下有積液及
    疑似脾臟破裂，而於9 月7 日09:40 開始進行之腹部探查手
    術，術中即發現有2×2cm空腸破洞之現象及250cc 之黃綠色
    液體，就其時間之緊接觀之，已有相當之關連性，且甲○○
    在明知謝坤達曾有腹部經診斷有受傷可能之情形下（在急診
    病歷上即有其就腹部情狀認知結果之記載），並未將此訊息
    於轉院病歷摘要中為說明，以促使國軍高雄總醫院有相當之
    資訊以判別其腹部之狀況，而僅依一般程序為診察，致在嗣
    後發現有異狀時已產生空腸破裂及累積相當液量，無法為及
    時之適當治療，此項未能及時適當治療之結果，與甲○○之
    疏未能盡善良管理人之注意間，即有其相當因果關係【退步
    言之，縱認國軍高雄總醫院有未能及時注意之疏失（此部分
    本院並不予以認定，因該院並未曾接收在長庚醫院急診第一
    時間曾有懷疑腹部受傷之資訊），亦僅屬是否對損害之發生
    有共同原因之事宜，依民法第185 條第1 項後段規定，仍不
    免除甲○○等之賠償責任】。而謝坤達既係在車禍受傷之情
    形下送醫急救，則甲○○即有予以適當醫療之義務，縱其在
    顱部開刀手術上甚為成功而降低謝坤達因腦部傷害而死亡之
    風險，但其既未能就腹部之受傷為注意，即有未能將此部分
    風險予以適當排除之情事，而此風險既已係甲○○接手治療
    時已存在，而不得將之歸由謝坤達承擔【蓋病患在醫療糾紛
    中所應負擔之風險為其未配合或拒絕醫囑所生之風險，而非
    病症本身之風險，而就無法及時治療之病症因未涉及醫療人
    員之過失責任，故不可歸責於醫療人員，但此並不意味醫療
    人員就可能無法救治之病患，因其本身之不適當醫療作為或
    不作為所發生之損害仍可不負責，否則豈非醫療人員在此情
    形均無過失責任可言，況本件謝坤達之腹部傷勢現並無如及
    早發現仍會因而不治死亡之明確事證（謝坤達係因未能及時
    發現而空腸破裂並因而細菌感染而敗血症而急性腎衰竭，業
    如前述）】，故甲○○上開因顱部開刀手術成功，已降低謝
    坤達原先可能死亡之風險，且縱未為注意腹部受傷之不作為
    ，亦無法單獨造成死亡結果之抗辯，本院經再三斟酌結果，
    仍難為其有利之認定。至醫審會第90160 號鑑定書雖敘明「
    甲○○之醫療過程，雖有不周之處，惟以病人傷勢之嚴重，
    縱使醫療過程無疏失，能否挽回病患生命，仍有可議。」但
    該項陳述，僅屬臆測之詞，而本件謝坤達在未能及時發現腹
    部受傷並及時診療所致死亡之結果，則為確定之事實，故上
    開敘述，亦無法為甲○○等有利之考量，併予說明。
  6.謝坤達之空腸破裂既為腹部受傷所引起，而空腸破裂復為產
    生細菌感染引發敗血症之原因，敗血症則導致急性腎衰竭，
    並因而使鉀離子昇高，故甲○○上述未能注意謝坤達腹部有
    受傷並為進一步檢查確認致延誤診療時機之疏失，即與謝坤
    達之死亡間，有相當因果關係存在。
  (五)依上所述，謝坤達之死因雖為急性腎衰竭引起之高血鉀症，
    但其造成之原因則為腹部受傷－空腸破裂－敗血症－急性腎
    衰竭－高血鉀症－死亡。則謝德褔等主張甲○○未能注意謝
    坤達腹部有受傷並為進一步檢查確認致延誤診療時機之疏失
    ，與謝坤達之死亡間有相當因果關係存在，即可採信，甲○
    ○等無相當因果關係之抗辯，並不足採。
八、謝德褔、丙○○○得請求之賠償項目及金額為若干部分：
  (一)按因故意或過失，不法侵害他人之權利者，負損害賠償責任
    ；受僱人因執行職務，不法侵害他人之權利者，由僱用人與
    行為人連帶負損害賠償責任；不法侵害他人致死者，對於支
    出殯葬費之人，應負損害賠償責任；被害人對於第三人負有
    法定扶養義務者，加害人對於該第三人亦應負損害賠償責任
    ；另不法侵害他人致死者，被害人之父母，雖非財產上之損
    害，亦得請求賠償相當之金額。民法第184 條第1 項前段、
    第192 條第1 項、第2 項及第194 條分別定有明文。本件甲
    ○○於對謝坤達執行醫療職務時，為長庚醫院之受僱人，而
    謝德褔、丙○○○則為謝達之父母，謝坤達並為為謝坤達支
    出喪葬費之人，為兩造所不爭執。而甲○○之醫療行為有未
    盡其善良注意義務之疏失，且該疏失與謝坤達之死亡間有相
    當因果關係存在，業如前述，則謝德褔等請求甲○○與長庚
    醫院連帶賠償其所受損害，依上開條文規定，即屬有據。茲
    就謝德褔等請求之項目及金額，是否准許，說明如後：
  1.喪葬費部分：
  (1)丁○○主張其為謝坤達支出96,000元喪葬費之事實，業據提
    出相關收據2 紙為證，且為甲○○等所不爭執。而經本院審
    核該收據所載內容結果，雖該收據未逐一列載項目明細，但
    確係因喪葬事宜而支出，且謝坤達當時年約23歲，以其正值
    青年及服役中之身分地位觀之，此項金額亦屬相當，自應准
    許。
  (2)至甲○○等雖抗辯此部分支出已獲有汽車交通事故特別補償
    基金之給付，不得重複請求。但本件係謝坤達自行騎乘機車
    撞及橋墩而受傷，有該交通事故相關資料附空軍後勤司令部
    88年度南相字第17號相驗卷可憑（見外放影印卷），則其依
    強制汽車責任保險法相關規定請求理賠，係依該法相關規定
    審酌得否准許之事宜（修正前該法施行細則第3 條第2 項參
    照）。而本件謝德褔係基於醫療侵權行為之法律關係為請求
    ，兩者之法律關係既不相同，請求之原因事實亦不相同，自
    不符合強制汽車責任保險法第30條所定之扣除要件，且該項
    給付係基於強制汽車保險制度之規範目的所為，並非為減輕
    其他侵權行為加害人之賠償責任而設，故就甲○○等之賠償
    責任而言，謝德褔亦無重複得利或損害已受填補之情事，自
    無從據為謝德褔不得重複請求之論據，甲○○等此部分抗辯
    ，即不足採。
  2.扶養費部分：
  (1)按直系血親尊親屬受扶養權利者，雖不受無謀生能力之限制
    ，但仍應以不能維持生活者為限，此固為民法第1117條之規
    定。然所謂能否維持生活，仍應斟酌請求權人之財產使用情
    況，而非以其現有之財產價值為唯一論據。經查，謝德褔於
    92年度前之所得，除其所經營之東億機車行之固定收入外（
    自陳月收入約8 萬元），其餘則為利息所得，而此部分利息
    所得於93年度僅不足5 萬元，另則尚有合計約189 萬元之房
    屋及基地；丙○○○則無任何工作收入，而有值約234 萬元
    之房屋及基地，有本院依職權調取其等之財產資料在卷可稽
    （見本院卷(二)第98～111 、123 ～137 頁）。若依上開財產
    狀況並謝坤達為謝德褔及丙○○○之獨子（另有養女謝倖樺
    ）之情形，並參以扶養之本質在我國隱含有子女奉養父母之
    傳統觀念及本件扶養金額不高（詳後述），且謝德褔等係請
    求自60歲以後之扶養費（故扶養期間僅有12年及17年）等情
    為斟酌，謝德褔等之上開現有財產尚難認已達足以維持其往
    後受扶養期間生活之程度，故應符合受扶養之要件，甲○○
    等認謝德褔等得以自有財產維持生活，本院尚難為其有利之
    認定。
  (2)又謝德褔為42年10月6 日生，丙○○○為41年11月29日生，
    謝坤達則為65年7 月11日生，而除謝坤達外，尚有養女謝倖
    樺（68年1 月16日生）可共同扶養等情，有戶籍謄本在卷可
    稽（見原審卷第123 、124 頁）。而謝德褔主張其受扶養期
    間為12年、丙○○○主張其受扶養期間為17年，扶養比例均
    按1/2 計算，亦為甲○○等所不爭執。至兩造所爭執之計算
    基準，謝德褔等主張應依高雄市每人每年之消費支出為據（
    謝德褔等請求之金額有所減縮，見本院卷(一)第176 頁、卷(三)
    第189 頁），甲○○等則認以扶養親屬寬減額74,000元為適
    當（見本院卷(三)第150 頁）。經查，年度消費支出為各縣市
    政府依據各該縣市轄區內之民生消費型態、經濟繁榮情狀及
    縣市居民之所得收入等各項數據所統計出之消費支出金額，
    其目的主要在究明各項消費支出之數據及比例，俾為制定相
    關經濟政策之參考，並非在精算扶養費用之數額；而所得稅
    法所定之扶養親屬寬減額，其目的在於人民申報所得稅時據
    以調整課稅所得額之機制，具有全國之一致性，且既係就扶
    養親屬所應支出之金額為制定，與上開消費支出之金額相較
    ，自應具有其客觀及合理性。本院參酌謝德褔及丙○○○之
    上開財產狀況及謝坤達死亡時為23歲之現役軍人，尚無明確
    之工作收入，並民法第1119條規定「扶養之程度，應按受扶
    養權利者之需要與負扶養義務者之經濟能力及身分定之。」
    之意旨，認本件扶養費之計算基準，應以扶養親屬寬減額之
    74,000元計算，較為適當。依此基準核算結果，謝德褔得請
    求之金額為340,959元，丙○○○得請求之金額為446,845元
    （計算式：74,000×9.2151×1/2＝340,959；74,000×12.0
    769×1/2＝446,845）。
  3.精神慰藉金部分：
  (1)按精神慰藉金之賠償，係藉金錢之給付使被害人在精神上所
    受之痛苦為適當之補償，其給付之標準固與財產上損害之計
    算不同，然仍可斟酌雙方身分、資力與加害程度及其他各種
    情形核定相當之數額，有最高法院51年台上字第223 號判例
    意旨可供參酌。經查，本件謝德褔等均為國校畢業，於辛苦
    養育謝坤達成年而可期待其開創人生之際，竟中年喪失獨子
    ，承擔白髮送黑髮之傷痛，其精神上所受痛苦自屬深鉅，而
    此項傷痛亦因訴訟期間之進行而持續延伸。又謝德褔及丙○
    ○○之財產狀況，已如前述。另甲○○現為執業醫師，名下
    有房屋、土地各1筆，並有相當之薪資等收入（年收入約400
    ～500 萬元間），而長庚醫院則為國內知名之大型教學醫療
    機構等情，有本院依職權調取之稅務電子閘門財產所得調件
    明細表在卷可稽（見本院卷(三)第112 ～122 頁）。本院審酌
    兩造之經濟狀況、教育程度、社會地位及甲○○之過失程度
    ，並謝坤達死亡時之年歲及謝德褔等痛失至親所受之傷痛等
    一切情狀，認謝德褔等所各請求之200 萬元，尚屬過高，應
    各予核減為80萬元，較為適當。
  (二)依上所述，謝德褔得請求之金額為喪葬費96,000元，扶養費
    340,959 元及精神慰藉金80萬元，合計為1,236,959 元；丙
    ○○○得請求之金額為扶養費446,845 元及精神慰藉金80萬
    元，合計為1,248,645 元。其等在此範圍內之請求，即屬正
    當，應予准許，至逾此部分之請求，則無理由，不應准許。
九、本件得否適用民法第217 條與有過失之規定部分：
  (一)本件甲○○等抗辯有與有過失之適用，而謝德褔等則主張並
    無適用之餘地。經查，損害之發生或擴大，被害人與有過失
    者，法院得減輕賠償金額或免除之，固為民法第217 條第1
    項所明定。然該條項所稱與有過失，係指被害人行為與加害
    人之行為，為損害之共同原因，且被害人之過失行為並有助
    於損害之發生或擴大者，始為相當，此業經最高法院85年台
    上字第1178號、同年台上字第1395號判例意旨闡釋甚詳。故
    若被害人之行為並非促使損害發生或擴大之共同原因，即無
    與有過失可言。又就醫療糾紛而言，病患就診之主要目的係
    在於診察治療其已發生之病症（損害），故若病患在醫療過
    程中，有不遵循醫療人員之指示或拒絕配合，因而導致併發
    症狀之發生或病情之加遽時，固有與有過失之情事，但若病
    患並無此等情事，僅因醫療人員疏未注意所生之損害，自難
    認病患本身有與有過失之適用。否則，若謂病患在就診前已
    發生之病症（損害），均可與嗣後所生之損害結果視為一體
    而有與有過失之適用，豈非任一前往求診之病患，均須就醫
    療人員之疏失負與有過失之責任，其不合理明顯易見。
  (二)經查，謝坤達係騎車不慎撞上橋墩致受有多處骨折等傷害而
    送入長庚醫院治療，業如前述，且為甲○○等所不爭執。而
    其嗣後則係因腹部空腸破裂導致急性腎衰竭並引發高血鉀症
    而死亡，亦如前述。此項腹部空腸破裂之受傷情狀雖係因其
    本身之交通事故而發生，但其損害即死亡結果之發生，則係
    因甲○○之疏未善盡檢查注意義務因而延誤治療時機所致（
    單純空腸破裂如及早發現並治療，並不必然會發生死亡結果
    ，但若未及時現發現及治療而導致急性腎衰竭時，則極易發
    生死亡之風險）。就此而言，該交通事故在因果關係之原因
    力上即遭排除，而非死亡發生之共同原因，自無與有過失規
    定之適用。
十、綜上所述，本件甲○○為謝坤達之診療過程中有應注意而未
    注意之過失情事，且該過失與謝坤達之死亡間有相當因果關
    係存在，自應與長庚醫院連帶賠償責任。從而，謝德褔等本
    於侵權行為之法律關係，請求長庚醫院及甲○○連帶給付之
    金額，在謝德褔部分1,236,959 元、丙○○○部分1,248,6
    45元及均自起訴狀繕本送達翌日即90年5 月29日起至清償日
    止，按年息5%計算利息之範圍內，為有理由，應予准許；逾
    此部分之請求，為無理由，應予駁回。長庚醫院及甲○○之
    上訴，則無理由，應予駁回。原審就上開應准許部分中，僅
    准謝德褔請求219,200 元之本息，准丙○○○請求200,000
    元之本息，而就其餘應准許之部分即謝德褔1,017,759 元本
    息、丙○○○1,048,645 元本息部分，則為謝德褔等敗訴之
    判決及駁回該部分假執行之聲請，自有未洽。上訴意旨指摘
    此部分不當，求予廢棄改判，為有理由，爰由本院予以廢棄
    ，並改判如主文第二項所示。至謝德褔等之請求不應准許部
    分，原審為其敗訴之判決並駁回該部分假執行之聲請，及長
    庚醫院及甲○○應給付部分，原審命其等連帶給付及依職權
    宣告假執行及供擔保免為假執行，並無違誤，上訴意旨就此
    部分指摘原判決不當，求予廢棄改判，為無理由，均應駁回
    。又就本院命甲○○及長庚醫院應再連帶給付部分，兩造均
    陳明願供擔保為假執行及免為假執行，經核與法律規定相符
    ，爰分別酌相當之擔保金額准許之。
九、據上論結：本件上訴人謝德褔、丙○○○之上訴為一部有理
    由，一部無理由；上訴人長庚醫院、甲○○之上訴為無理由
    ，依民事訴訟法第463 條、第450 條、第449 條第1 項、第
    79條但書、第85條第2 項、第390 條第2 項、第392 條第2
    項，判決如主文。
中    華    民    國    95    年    10    月    11    日
                            民事第一庭
                                審判長法官  黃金石
                                法      官  林健彥
                                法      官  林紀元
以上正本證明與原本無異。
如對本判決上訴，須於判決送達後20日內向本院提出上訴狀，其
未表明上訴理由者，應於上訴後20日內向本院提出上訴理由書（
均須按他造當事人之人數附繕本）。
上訴時應提出委任律師或具有律師資格之人之委任狀，並依附註
條文規定辦理。
中    華    民    國    95    年    10    月    11    日
                                書  記  官  楊茱宜
附註：
民事訴訟法第466條之1：
對於第二審判決上訴，上訴人應委任律師為訴訟代理人，但上訴
人或其法定代理人具有律師資格者，不在此限。
上訴人之配偶、三親等內之血親、二親等內之姻親，或上訴人為
法人、中央或地方機關時，其所屬專任人員具有律師資格並經法
院認適當者，亦得為第三審訴訟代理人。
第1 項但書及第2 項情形，應於提起上訴或委任時釋明之。


司法院資訊處製作；財團法人民間司法改革基金會備份。
